【裁判字號】    99,基簡,454
【裁判日期】    990722
【裁判案由】    塗銷所有權移轉登記
【裁判全文】
臺灣基隆地方法院民事判決             99年度基簡字第454號
原      告  台新國際商業銀行股份有限公司
法定代理人  甲○○
訴訟代理人  賴昭文
            宋志鴻
被      告  乙○○
            丙○○
上列當事人間塗銷所有權移轉登記事件，本院於民國99年7月8日
言詞辯論終結，判決如下：
    主  文
原告之訴駁回。
訴訟費用由原告負擔。
    事實及理由
一、被告經合法通知，均未於言詞辯論期日到場，核無民事訴訟
    法第386條各款所列情形，爰依同法第385條第1 項前段之規
    定，准原告之聲請，由其一造辯論而為判決。
二、原告起訴主張：被告乙○○於民國94年8 月間向原告請領卡
    號：0000000000000000號之信用卡申請通信貸款使用，詎被
    告乙○○自95年8月3日在原告帳款即開始逾期，至95年7 月
    10日止尚積欠原告本金新臺幣（下同）287,454 元，且迄至
    99年4月22日止尚積欠412,591元。惟被告乙○○為逃避此一
    債務，竟於95年7月10 日將其所有如附表所示之不動產（下
    稱系爭不動產），以買賣為原因移轉登記予被告丙○○所有
    ，惟系爭不動產之抵押權所設定之債務人並未塗銷，亦未變
    更為被告丙○○，由此違背一般交易慣例之事實，亦可認定
    該買賣行為顯係通謀虛偽意思表示，實係以買賣之名義而達
    成贈與目的之行為，依民法第87條第2 項之規定，被告間之
    買賣行為自應適用關於贈與行為之規定無疑。為此先位請求
    依民法第244條第1項及第4 項之規定，訴請撤銷被告間所為
    贈與之債權行為及所有權移轉之物權行為，並塗銷物權移轉
    登記。又縱認被告間之買賣行為有效，惟系爭不動產買賣及
    移轉所有權之行為亦係有害於原告之債權，並為受益人丙○
    ○所明知等語，為此備位請求依民法第244條第2項及第4 項
    之規定，訴請撤銷被告間所為買賣之債權行為及所有權移轉
    之物權行為，並塗銷物權移轉登記等語。並聲明：(一)被告間
    就系爭不動產於95年7月10 日以買賣原因所為債權行為及所
    有權移轉登記之物權行，均應予撤銷；(二)被告丙○○應將系
    爭不動產於95年7月10 日經地政機關以買賣為原因所為之所
    有權移轉登記，予以塗銷，並回復登記為被告乙○○所有。
三、被告乙○○於94年8月間向原告請領卡號：000000000000000
    0號之信用卡申請通信貸款使用，自95年8月3 日即開始逾期
    ，至95年7月10日止尚積欠原告本金287,454元。又被告乙○
    ○於95年6月9 日將其所有系爭不動產以買賣為原因於95年7
    月10日移轉登記予被告丙○○等事實，業據原告提出被告乙
    ○○通信貸款申請書、個帳務值查詢、土地及建物登記第二
    類謄本、異動索引為證，且經本院依職權向基隆市信義地政
    事務所函調95年7月6日(95)基信字第4386號登記申請案相關
    資料在卷足稽，而被告經合法通知，均未於言詞辯論期日到
    場爭執，復未提出任何書狀答辯以供本院斟酌，自應認原告
    之主張為真實。
四、本院得心證之理由：
  (一)先位部分：
  (1)按當事人主張有利於己之事實者，就其事實有舉證之責任。
    民事訴訟法第277 條本文定有明文。又民事訴訟如係由原告
    主張權利者，應先由原告負舉證之責，若原告先不能舉證，
    以證實自己主張之事實為真實，則被告就其抗辯事實即令不
    能舉證，或其所舉證據尚有疵累，亦應駁回原告之請求（最
    高法院17年上字第917號判例意旨參照）。次按民法第87 條
    之通謀虛偽表示，指表意人與相對人相互明知為非真意之表
    示而言，故表意人之相對人不僅須知表意人非真意，並須就
    表意人非真意之表示相與為非真意之合意，始為相當。第三
    人主張表意人與相對人通謀而為虛偽意思表示者，該第三人
    應負舉證之責（最高法院著有51年台上字第215 號判例、48
    年台上字第29號判例意旨參照）。
  (2)承上，則原告起訴主張被告間，就系爭不動產於95年6月9日
    所為買賣之債權行為及於95年7月10 日所為移轉所有權之物
    權行為為通謀虛偽，自應由原告就此事實負舉證之責。而原
    告就此部分之事實，僅以被告乙○○迄今尚未清償對原告之
    貸款債務，及系爭不動產並未轉貸，與一般交易習慣不符等
    語為其論據。惟查，原告已稱被告乙○○自95年8月3日起開
    始遲延繳款，由此可知自94年8 月請領信用卡貸款起，至95
    年6月9日成立系爭不動產買賣債權契約及95年7月10 日成立
    物權契約之時，被告乙○○之繳款紀錄堪稱正常。既然無繳
    款異常情形，如何逕謂被告乙○○為脫免債務而為系爭不動
    產之買賣。又系爭不動產縱未辦理轉貸事宜，被告就此亦非
    不得以被告丙○○承接被告乙○○系爭不動產貸款債務之方
    式成立不動產之買賣，故原告徒本件系爭不動產並未轉貸，
    與一般交易習慣不符等語，逕主張被告間之不動產移轉非實
    際買賣，核係臆測之詞，尚難遽採。此外，原告復未能舉證
    證明被告間就系爭不動產所為上開買賣行為及移轉所有權之
    物權行為係通謀虛偽意思表示之事實，是依前開舉證責任分
    配原則，應認原告主張被告間係通謀虛偽成立系爭不動產買
    賣及所有權移轉登記，自乏證據而無足採。
  (3)綜上，原告先位主張被告間之買賣行為實為通謀虛偽意思表
    示隱藏贈與行為，害及原告債權，訴請撤銷被告間就系爭不
    動產於95年7月10日所為之買賣行為及移轉所有權之物權行
    為。及被告丙○○應將系爭所有權登記予以塗銷，並回復登
    記予被告乙○○所有，自屬無據，不應准許。
  (二)備位部分：
  (1)按債務人所為之有償行為，於行為時明知有損害於債權人之
    權利者，以受益人於受益時亦知其情事者為限，債權人得聲
    請法院撤銷之。債權人依第1 項之規定聲請法院撤銷時，得
    並聲請命受益人或轉得人回復原狀。民法第244條第2項、第
    4項本文雖有明文。然債權人行使民法第244條第2 項所規定
    之撤銷訴權，以債務人於行為時，明知有損害於債權人之權
    利，且事實上將發生有害於債權人之結果為要件（最高法院
    67年台上字第1564號判例參照）。
  (2)原告主張被告乙○○於負債期間曾求助親友，故被告丙○○
    對被告乙○○之財務狀況應無不知情之道理云云（見本院卷
    第6 頁），惟系爭不動產買賣契約之成立及所有權移轉登記
    之時點皆早於95年8月3日起被告乙○○開始遲延繳款之時，
    已如前述，則被告丙○○與被告乙○○成立系爭買賣時，是
    否明知有害於原告債權，非無疑義，自待原告進一步說明與
    舉證，殊難憑被告乙○○親友求助即為其等之買賣行為已詐
    害其對被告乙○○債權之認定。況被告乙○○係因請領信用
    卡申辦通信貸款而對原告負擔債務，原告於核發信用卡及核
    准貸款顯不以擁有不動產為唯一標準，尤其系爭不動產於92
    年3月31 日即由被告乙○○提供作為其向訴外人中華商業銀
    行股份有限公司借款之擔保，且設定最高限額240 萬元之抵
    押權（見本院卷第11、14頁，現已讓與豐台灣商業銀行股
    份有限公司），矧被告乙○○之不動產遭強制執行，原告並
    無優先債權，於第一順位抵押權人受償後，亦須與其他債權
    人按債權比例就餘額而受分配，基此亦見被告乙○○有無不
    動產並非影響原告債權受償與否之關鍵。故不因被告乙○○
    將系爭不動產所有權移轉予被告丙○○，即認已生損害原告
    債權之結果。揆諸前揭說明，原告主張被告丙○○明知有害
    其之債權仍為系爭不動產買賣云云，實屬無據，委不可取。
  (3)是以，原告請求撤銷被告間就系爭不動產所為之買賣行為，
    請求被告丙○○塗銷系爭不動產所有權移轉登記，並回復所
    有權移轉登記予被告乙○○，非有理由，亦不得准許。
五、綜上所述，原告尚未能證明被告間通謀虛偽成立系爭不動產
    之買賣契約及物權契約，亦未證明被告間之買賣行為害及其
    對被告乙○○之債權，其先位之訴及備位之訴均屬無理，應
    予駁回。又本件事證已臻明確，原告其餘主張均與判決結果
    不生影響，不再一一論述，附此敘明。
六、據上論結，原告之訴為無理由，依民事訴訟法第385條第1項
    前段、第78條，判決如主文。
中    華    民    國    99    年    7    月    22     日
                  基隆簡易庭法  官  林淑鳳
以上正本係照原本作成。
對於本件判決如有不服，應於收受送達後20日內向本院提出上訴
書狀，上訴於本院合議庭，並按他造當事人之人數附具繕本。
中    華    民    國    99    年    7    月    22     日
                            書記官  王鵬勝
附表：
土地：基隆市○○區○○段0000-0000、0000-0000、0000-0000
      、0000-0000、0000-0000、0000-0000、0000-0000、0000
      -0000地號（權利範圍均為102/100000）。
建物：基隆市○○區○○段00000-000建號（權利範圍：全部）
      即門牌號碼－基隆市仁愛區○○○路133巷4號7樓。

司法院資訊處製作；財團法人民間司法改革基金會備份。
